【裁判字號】    98,易緝,70
【裁判日期】    981030
【裁判案由】    竊盜等
【裁判全文】
臺灣桃園地方法院刑事判決              98年度易緝字第70號
公  訴  人  臺灣桃園地方法院檢察署檢察官
被      告  乙○○
                    （
上列被告因竊盜案件，經檢察官聲請以簡易判決處刑（97年度偵
字第1472 2號），本院認不宜以簡易判決處刑，改依通常程式審
理，判決如下：
    主  文
乙○○無罪。
    理  由
一、公訴意旨略以：被告乙○○於民國97年4 月25日16時30分許
    前之某時，前往桃園縣中壢市○○路○ 段124 巷25弄7 號甲
    ○○住處，以不詳工具破壞後門窗戶後，竊取甲○○及妻子
    劉麗玲所有之新臺幣（下同）25,000元、甲○○身分證1 枚
    、存摺1 本、提款卡1 張、印章1 只、行車執照1 張、保險
    卡1 張、劉麗玲身分證1 枚、駕照1 張、印章1 只、信用卡
    1 張、陳瓊玉存摺1 本、印章1 只、提款卡1 張、劉金盛存
    摺1 本、印章1 只、駕照1 張、相機1 臺、股票2 張等物，
    得手後隨即逃離現場，而王莉葳（收受贓物部分經本院另案
    審結，於98年5 月27日死亡）明知上揭物品，係被告乙○○
    竊取所得之物，竟基於收受贓物之犯意，於97年6 月18日19
    時35分許，在桃園縣中壢市○○街38號2 樓被告乙○○居處
    ，收受被告乙○○交付之甲○○身分證1 枚、行車執照1 張
    、保險卡1 張、劉麗玲駕照1 張，嗣於97年6 月19日19時40
    分許，王莉葳行經桃園縣中壢市○○街40號前，因持有毒品
    遭警查獲，為警在王莉葳之包包內查獲甲○○身分證1 枚、
    行車執照1 張、保險卡1 張、劉麗玲駕照1 張等物，經警循
    線查悉上情，因認被告乙○○涉犯刑法第321 條第1 項第2
    款、第3 款、第4 款之竊盜罪嫌等語。
二、程序事項：
  (一)按被告以外之人於審判外之言詞或書面陳述，除法律有規定
    者外，不得作為證據；又被告以外之人於審判中有下列情形
    之一，其於檢查事務官、司法警察官或司法警察調查中所為
    之陳述，經證明具有可信之特別情況，且為證明犯罪事實之
    存否所必要者，得為證據：一、死亡者。二、身心障礙致記
    憶喪失或無法陳述者。三、滯留國外或所在不明而無法傳喚
    或傳喚不到者。四、到庭後無正當理由拒絕陳述者。刑事訴
    訟法第159 條第1 項、第159 條之3 分別定有明文。又上開
    法文中所謂「具有可信之特別情況」（即學理上所稱之「特
    信性」），係指其陳述係在特別可信為真實之情況下所為者
    而言。例如被告以外之人出於自然之發言、臨終前之陳述，
    或違反自己利益之陳述等特別情形均屬之。蓋被告以外之人
    在類此特別情況下所為之陳述，就通常而言，其虛偽之可能
    性偏低，可信之程度較高，若該項陳述為證明犯罪事實存否
    所必要，依上規定，自得構成傳聞法則之例外，而承認其證
    據能力。上開規定所指「具有較可信之特別情況」，係屬傳
    聞證據例外取得證據能力之特別要件，與一般供述證據必須
    具備任意性之證據能力要件有別，二者不可混為一談。故被
    告以外之人於檢察事務官、司法警察官或司法警察調查中所
    為與審判中不符之陳述，縱係出於自由意思，然仍必須具備
    「具有較為可信之特別情況」及「證明犯罪事實存否所必要
    」之要件，始能採為證據。不能僅以被告以外之人在檢察事
    務官、司法警察官或司法警察調查中所為與審判中不符之陳
    述係出於其自由意思，即謂具有特別可信之情況，而採為犯
    罪之證據。最高法院著有94年度臺上字第5490號裁判足資參
    照。查證人王莉葳於警詢（見偵卷第8 頁、第9 頁）、臺灣
    桃園地方法院檢察署檢察事務官調查中之陳述（見偵卷第45
    頁、第46頁），均係被告乙○○以外之人於審判外之陳述，
    依刑事訴訟法第159 條第1 項之規定，前開陳述原則上均不
    具證據能力，惟證人王莉葳業於98年5 月27日死亡，此有個
    人基本資料查詢結果及臺灣高等法院全國前案簡列表各1 份
    附卷可佐（見98年度易緝字第70號卷第33頁至第41頁），則
    依刑事訴訟法第159 條之3 第3 款之規定，被告以外之人於
    檢察事務官調查中之陳述，得作為證據之要件，除審判中傳
    喚或訊問不能以外，仍需具備「證明犯罪事實之存否所必要
    」及「具有可信之特別情況」二要件，而證人王莉葳所證述
    扣案物品係自被告乙○○租屋處所取得之事實，其供述之內
    容應係為證明被告乙○○有無竊盜犯所不可或缺之證據，則
    其於警詢及檢察事務官所為之供述內容已符合傳聞法則例外
    必要性之意義；另所謂可信性之情況保證，乃指某供述倘在
    特別可置信之狀況下所為時，縱不在法官面前為其供述，或
    縱不給對方當事人有行反對詢問之機會，因其供述有虛偽之
    危險性本為不高，故可作為證據，證人王莉葳所證述自被告
    乙○○處取得上開扣案物品之內容，自外觀上核與被告乙○
    ○所自承其認識證人王莉葳，而證人王莉葳到過其租屋處等
    情相符，已足使本院確信證人王莉葳於警詢、檢查事務官調
    查所為上開供述內容符合可信性情況保證要件。綜上，證人
    王莉葳於警詢及檢查事務官之指訴，依據刑事訴訟法第159
    條之3 第3 款之規定，具有證據能力。
  (二)按刑事訴訟法第158 條之3 規定：「證人、鑑定人依法應具
    結而未具結者，其證言或鑑定意見，不得作為證據。」所謂
    「依法應具結而未具結者」，係指檢察官或法官依刑事訴訟
    法第175 條之規定，以證人身分傳喚被告以外之人（證人、
    告發人、告訴人、被害人、共犯或共同被告）到庭作證，或
    雖非以證人身分傳喚到庭，而於訊問調查過程中，轉換為證
    人身分為調查時，此時其供述之身分為證人，則檢察官、法
    官自應依本法第186 條有關具結之規定，命證人供前或供後
    具結，其陳述始符合第158 條之3 之規定，而有證據能力。
    若檢察官或法官非以證人身分傳喚而以共犯、共同被告身分
    傳喚到庭為訊問時，其身分既非證人，即與「依法應具結」
    之要件不合，縱未命其具結，純屬檢察官或法官調查證據職
    權之適法行使，當無違法可言。前揭不論係本案或他案在檢
    察官面前作成未經具結之陳述筆錄，係屬被告以外之人於偵
    查中向檢察官所為陳述，本質上屬於傳聞證據，基於保障被
    告在憲法上之基本訴訟權，除該被告以外之人死亡、身心障
    礙致記憶喪失或無法陳述、滯留國外或所在不明而無法傳喚
    或傳喚不到、或到庭後拒絕陳述等情形外，如已經法院傳喚
    到庭具結而為陳述，並經被告之反對詰問，前揭非以證人身
    分而在檢察官面前未經具結之陳述筆錄，除顯有不可信情況
    者外，自得依本法第159 條之1 第2 項之規定，得為證據，
    不能因陳述人未經具結，即一律適用本法第158 條之3 規定
    ，排除其證據能力（最高法院97年度臺上字第2175號判決）
    。經查，本件證人王莉葳於檢察官訊問時所為之陳述（見偵
    卷第35頁至第36頁），係以共同被告身分而為陳述，惟證人
    王莉葳業於98年5 月27日死亡，已詳如前述，反對該項供述
    得具有證據能力之被告乙○○及其辯護人，亦未釋明上開供
    述有顯不可信之情況，依據上開說明，證人王莉葳於偵查中
    之證言自具有證據能力。
  (三)按被告以外之人於審判外之言詞或書面陳述，除法律有規定
    者外，不得作為證據，刑事訴訟法第159 條第1 項固有明文
    。然依同法第159 條之5 規定：「被告以外之人於審判外之
    陳述，雖不符前4 條之規定，而經當事人於審判程序同意作
    為證據，法院審酌該言詞陳述或書面陳述作成時之情況，認
    為適當者，亦得為證據。當事人、代理人或辯護人於法院調
    查證據時，知有第159 條第1 項不得為證據之情形，而未於
    言詞辯論終結前聲明異議者，視為有前項之同意」，其立法
    旨趣無非係慮及傳聞證據未經當事人之反對詰問予以核實，
    原則上先予排除，惟若當事人已放棄詰問或未聲明異議，基
    於證據資料愈豐富，愈有助於真實發見之理念，且強化言詞
    辯論主義，法院仍可承認該傳聞證據之證據能力。本件證人
    甲○○於97年4 月26日、97年6 月18日經警製作筆錄，於詢
    問過程中，製作筆錄之員警未有何強暴、脅迫或以其他不正
    方法等情事，是以證人甲○○之警詢筆錄依法雖屬傳聞證據
    ，原不具證據能力，然證人甲○○陳述既未經檢察官及被告
    乙○○就證人甲○○於警詢陳述之證據能力表示異議，於審
    判程序中亦經本院提示並告以要旨，且各由檢察官及被告乙
    ○○表示意見，復審酌該等言詞陳述作成時之外部情況並無
    不當，自具有特別可信性，本院自得逕以卷附證人甲○○警
    詢筆錄採為認定事實之依據。
  (四)另贓物認領保管單1 份與本案事實具有自然關聯性，復屬書
    證性質，且查無事證足認有違背法定程式或經偽造、變造所
    取得之情事，況公訴人及被告乙○○、辯護人對此部分之證
    據能力亦不爭執，是堪認有證據能力。
三、按犯罪事實應依證據認定之，無證據不得認定犯罪事實；不
    能證明被告犯罪者，應諭知無罪之判決，刑事訴訟法第154
    條第2 項及第301 條第1 項分別定有明文。次按認定不利於
    被告之事實，須依積極證據，苟積極證據不足為不利於被告
    事實之認定時，即應為有利於被告之認定，更不必有何有利
    之證據；又事實之認定，應憑證據，如未能發現相當證據，
    或證據不足以證明，自不能以推測或擬制之方法，以為裁判
    基礎。而刑事訴訟法上所謂認定犯罪事實之積極證據，係指
    適合於被告犯罪事實之認定之積極證據而言，雖不以直接證
    據為限，間接證據亦包括在內；然而無論直接或間接證據，
    其為訴訟上之證明，須於通常一般之人均不致有所懷疑，而
    得確信其為真實之程度者，始得據為有罪之認定，倘其證明
    尚未達到此一程度，而有合理之懷疑存在時，致使無從形成
    有罪之確信，根據「罪證有疑，利於被告」之證據法則，即
    不得遽為不利被告之認定。最高法院30年上字第816 號、29
    年上字第3105號、30年上字第1831號、40年臺上字第86號及
    76年臺上字第4986號判例意旨參照。再按事實審法院對於證
    據之取捨，依法雖有自由判斷之權，然積極證據不足證明犯
    罪事實時，被告之抗辯或反證縱屬虛偽，仍不能以此資為積
    極證據應予採信之理由，是故被告否認犯罪事實所持之辯解
    ，縱屬不能成立，仍非有積極證據足以證明其犯罪行為，不
    能遽為有罪之認定，最高法院30年上字第482 號、第1831號
    判例可資參照。
四、公訴人認被告乙○○涉犯上揭竊盜罪嫌，無非以同案被告王
    莉葳於偵查中之證述為其主要論據。訊據被告乙○○堅詞否
    認有上揭竊盜犯行，辯稱：伊之前有承租桃園縣中壢市○○
    街38號2 樓，王莉葳有來該處要找前任之屋主，伊有跟王莉
    葳聊過天，伊有跟王莉葳說該處已經換成伊在居住，叫王莉
    葳不要到該處，王莉葳遭警查獲時所查扣之甲○○身分證1
    枚、行車執照1 張、保險卡1 張、劉麗玲駕照1 張等物，並
    不是伊交給王莉葳的等語，辯護人則為被告乙○○辯護稱：
    王莉葳遭警查獲時，身上持有被害人甲○○之證件，為了脫
    罪，王莉葳當然有誣陷被告乙○○的動機，而被告乙○○體
    型龐大，應無法為本件竊盜犯行，再者，王莉葳稱被告乙○
    ○以行竊維生及被告乙○○有告知東西都是偷來的，並不合
    乎情理，因被告乙○○並無任何竊盜前科，且被告乙○○不
    可能無故和外人說其有竊盜犯行，被告乙○○如要丟棄證件
    ，可以隨處丟棄，不用假手他人，而證件可以賣錢，被告乙
    ○○若真敢侵入民宅竊盜，怎會將竊得之證件丟棄，而不善
    加利用等語。經查：
  (一)被害人甲○○所居住之桃園縣中壢市○○路○ 段124 巷25弄
    7 號，於97年4 月25日遭竊賊侵入，屋內之現金25,000元、
    甲○○身分證1 枚、存摺1 本、提款卡1 張、印章1 只、行
    車執照1 張、保險卡1 張、劉麗玲身分證1 枚、駕照1 張、
    印章1 只、信用卡1 張、陳瓊玉存摺1 本、印章1 只、提款
    卡1 張、劉金盛存摺1 本、印章1 只、駕照1 張、相機1 臺
    、股票2 張等物遺失乙節，此為被告乙○○所不否認，並據
    證人甲○○於警詢及本院審理時證述明確（見偵卷第25頁至
    第28頁、98年度易緝字第70號卷第58頁背面至第61頁），復
    有贓物認領保管單1 份在卷可稽（見偵卷第30頁），此部分
    之事實，應堪認定。
  (二)證人王莉葳於警詢、檢察事務官及檢察官訊問時雖均證述：
    97年6 月18日19時35分許，在伊身上所查獲之甲○○身分證
    1 枚、行車執照1 張、保險卡1 張、劉麗玲駕照1 張是被告
    乙○○於97年6 月18日19時35分交給伊的，當時伊到被告乙
    ○○妹妹所承租之桃園縣中壢市○○街38號2 樓處施用毒品
    甲基安非他命後，於被告乙○○家中看到上述物品，伊便詢
    問被告乙○○為何會有上開物品，被告乙○○就要伊離開時
    順便丟掉，被告乙○○有告訴伊上開物品是他跟他的小弟一
    起去偷的，伊走到樓下時，就被警察查獲等情（見偵卷第10
    頁至第12頁、第35頁、第36頁、第45頁、第46頁），然觀諸
    證人王莉葳於97年6 月19日檢察官訊問時先證述：被告乙○
    ○偷的確實時間伊不知道云云（見偵卷第35頁），於97年7
    月31日檢察事務官訊問時又改證述：這些物品是被告乙○○
    去桃園縣中壢市○○路偷來的，被告乙○○平日都以靠偷竊
    為生，被告乙○○偷這些東西時，伊就知道了，大約是4 月
    份的事情云云（見偵卷第46頁），證人王莉葳關於被告乙○
    ○竊盜之證述前後不一，其證詞之可信度已令人質疑；另據
    證人甲○○於本院審理時證述：97年4 月25日伊的住處有遭
    竊，當時歹徒先撬開氣密窗外面的十字形紗窗，裡面的氣密
    窗沒有上鎖，歹徒再從窗戶爬進去，歹徒如何撬開十字形的
    紗窗伊並不清楚，因為現場沒有遺留工具，歹徒撬開幾格的
    十字形紗窗伊也已經忘記了，但是以歹徒撬開的十字形紗窗
    大小，以被告的身材是不可能進的去，如果就氣密窗的大小
    被告是爬的進去的，歹徒竊取東西後應該是從後門走出去，
    因為伊發現後門被打開但是沒有被破壞等語（見98年度易緝
    字第70號卷），觀諸證人甲○○住處遭竊之情形，竊賊需先
    破壞氣密窗外面之十字形紗窗，始能經由十字形紗窗再打開
    氣密窗進入屋內，然以被告乙○○之身材壯碩，並無法鑽進
    最外層遭破壞之十字形紗窗，是顯然無足認定被告乙○○於
    97年4 月25日16時30分許，有進入證人甲○○之住處行竊；
    至於證人王莉葳於偵查中雖另證述：被告乙○○係夥同小弟
    行竊云云，然卷內並無其他證據足以佐證被告乙○○係夥同
    何人行竊，該共犯之身形為何亦無從調查，顯無從以證人王
    莉葳上開證述之內容，遽認係先由被告乙○○之小弟破壞十
    字形紗窗進入被害人甲○○之住處並開啟後門後，再由被告
    乙○○進入被害人甲○○之住處行竊，是本件顯然無足夠之
    證據證明被告乙○○夥同不詳之共犯於上開時、地行竊。
  (三)小結，證人王莉葳所證述之內容，僅能證明證人王莉葳身上
    所查獲之甲○○身分證1 枚、行車執照1 張、保險卡1 張、
    劉麗玲駕照1 張等物係由被告乙○○所交付，縱證人王莉葳
    證稱：被告乙○○有說這些物品是他偷來的云云，然此等證
    述並無其他證據足資證明，而被告乙○○雖曾取得甲○○身
    分證1 枚、行車執照1 張、保險卡1 張、劉麗玲駕照1 張等
    物，惟衡以取得上開物品之原因可能不止一端，是尚難以被
    告乙○○曾交付贓物予證人王莉葳之事實，即率認被告乙○
    ○有為本案之竊盜犯行，況被告乙○○係因竊盜、搶奪、詐
    欺、拾得遺失物或故買、收受贓物等何種犯罪手段取得上開
    物品，其所涉犯罪構成要件均不相同，於訴訟上亦難僅因被
    告乙○○否認其曾所取得之上開物品，即遽以推定被告乙○
    ○有為本案之竊盜犯行。
五、綜上所述，依前述「罪證有疑，利於被告」之原則，自應為
    有利於被告乙○○之認定，此外，復查無其他積極證據足以
    證明被告乙○○有公訴人所指之竊盜犯行，揆諸前揭法條及
    判例意旨，自應為被告乙○○無罪之諭知。末查，本案雖無
    證據足證被告乙○○有為竊盜犯行，然此部分事實，是否業
    已涉犯刑法第349 條第1 項之收受贓物罪嫌，因與本案起訴
    之竊盜事實，其社會基本事實非屬同一，自非起訴效力所及
    ，本院無從予以審究，應請檢察官另行依法偵查處理，附此
    敘明。
六、按檢察官聲請以簡易判決處刑之案件，經法院認為有刑事訴
    訟法第451 條之1 第4 項但書之情形者，應適用通常程序審
    判之，同法第452 條定有明文。經查，本件被告乙○○被訴
    竊盜乙案，本院認有刑事訴訟法第451 條之1 第4 項但書第
    3 款之情形，不宜以簡易判決處刑，爰依同法第452 條之規
    定，改用通常程序審判之。
據上論斷，應依刑事訴訟法第452 條、第301 條第1 項，判決如
主文。
本案經檢察官洪敏超到庭執行職務。
中    華    民    國    98    年    10    月    30    日
                  刑事第四庭  法  官  張淑華
以上正本證明與原本無異。
如不服本判決應於收受判決後10日內向本院提出上訴書狀，並應
敘述具體理由。其未敘述上訴理由者，應於上訴期間屆滿後20日
內向本院補提理由書(均須按他造當事人之人數附繕本)「切勿逕
送上級法院」。
                              書記官  鄭嘉惠
中    華    民    國    98    年    10    月    30    日


司法院資訊處製作；財團法人民間司法改革基金會備份。
